【裁判字號】    88,訴,1544
【裁判日期】    890725
【裁判案由】    常業重利
【裁判全文】
臺灣臺北地方法院刑事判決                        八十八年度訴字第一五四四號
    公  訴  人  臺灣臺北地方法院檢察署檢察官
    被      告  乙○○
    被      告  丁○○
    共      同  吳美津
    選任辯護人
右列被告因常業重利案件，經檢察官提起公訴（八十八年度偵字第二一三二七號），
本院判決如左：
    主  文
乙○○、丁○○均無罪。
    理  由
一、公訴意旨略以：被告乙○○、丁○○二人基於共同常業之犯意，自民國八十八年
    四月間起，在報紙分類廣告上刊登金錢借貸之廣告，並以0000000000
    號為聯絡電話，供急迫、輕率或無經驗之多數人借款，其利息為每新台幣（下同
    ）一萬元，十天為一期，利息二千元，月息為六十分，並以之為業，嗣被害人丙○○於同年四月三十日經由上開廣告向被告乙○○借得八萬元，並由乙○○在台
    北市○○路○段三三四號泡沫紅茶店內先扣除十天利息一萬六千元，祇交給丙○○六萬四千元，再由丙○○提供其本人護照、其阿姨甲○○之輕機車駕照及簽立
    面額八萬元之本票交予乙○○做為抵押品，迄同年七月中旬，因利息太重丙○○
    已交不出利息及本金，乙○○乃夥同知情之被告丁○○於同年八月卅一日至台北
    市內湖區丙○○之外婆家外面攔住丙○○，要丙○○還出與本金顯不相當之本息
    十二萬元未得逞，乙○○、丁○○二人再於同年九月二日晚間十時三十分許，在
    台北市○○路、臨江街口巷丙○○索債時，為警當場查獲，因認被告二人共同涉
    犯刑法第三百四十五條常業重利罪嫌。
二、公訴人認被告乙○○、丁○○共同涉有右揭犯行，無非係以被害人丙○○之指訴
    、被告二人無正當職業、素行不佳，以及被告乙○○供稱借八萬元予丙○○之月
    息為一萬八千元等，為其主要論據。訊據被告二人固供承借錢予丙○○之事實，
    均堅詞否認有常業重利犯行，被告乙○○辯稱：伊實際交付丙○○八萬元，雙方
    言明丙○○每月攤還一萬六千元，直到全數清償完畢後，再由丙○○還補貼一些
    利息等語，被告丁○○辯稱：伊剛從南部看乙○○，雖陪同乙○○向丙○○索債
    ，但不知地下錢莊事等語。
三、按犯罪事實應依證據認定之，無證據不得推定其犯罪事實；又不能證明被告犯罪
    者，應諭知無罪之判決，刑事訴訟法第一百五十四條、第三百零一條第一項定有
    明文。又事實之認定，應憑證據，如未能發現相當證據，或證據不足以證明，自
    不能以推測或擬制之方法，為裁判基礎（最高法院四十年台上字第八六號判例參
    照）。而告訴人之告訴，係以使被告受刑事訴追為目的，是其陳述是否與事實相
    符，仍應調查其他證據以資審認（最高法院五十二年台上字第一三００號判例參
    照），且認定犯罪所憑之證據，無論為直接證據或間接證據，其為訴訟上之證明
    時，均須達於一般通常之人均不致有所懷疑，而得確信其為真實之程度，始得據
    之為有罪之認定。倘其證明尚未達到此一程度，而有合理之懷疑存在，致使無從
    形成有罪之確信時，根據「罪證有疑，利於被告」之證據法則，即不得遽為不利
    被告之認定。
四、經查：
（一）被害人丙○○就放貸高利者究係何人、聯絡方式、如何約定、清償金額及次數
      等重要情節前後供述不定，警訊時供稱：「係打0000000000電話，
      由乙○○至現場接洽借錢，十天為一期，扣除利息一萬六千元，實拿六萬四千
      元，往後各期利息先交給甲○○，再由乙○○收取」等語（見偵查卷第九頁）
      ，本院審理時改稱：「係打０九二七開頭行動電話與乙○○聯絡，當場扣除利
      息八千元，實拿七萬二千元，十天一期，每期利息八千元，第一次清償本金連
      同利息二萬八千元（本金部分為二萬元），已付五期利息，其中二期係由甲○○代付」等語（見本院八十八年十二月廿八日訊問筆錄），核與證人甲○○於
      本院審理時供稱：「丙○○透過伊看中國時報廣告打０九三九開頭行動電話（
      非起訴書所載0000000000號行動電話），向年約三十餘歲、長的高
      高之吳先生借錢，扣除利息一萬六，實際借到的錢是六萬四千元，總共已還了
      九次，本金部分尚未清償，後來才是被告乙○○於六月中旬出面索債」（見本
      院八十九年二月廿四日訊問筆錄）等情不符，微論本院依據被害人丙○○提出
      中國時報所刊登廣告，傳訊0000000000號行動電話承租人即證人戊○○證稱：「伊於八十八年三月間申辦該門號行動電話，迄該行動電話於八十
      九年三、四間月遭竊，該段期間並無將行動電話借予他人使用，惟經常有人撥
      打該電話向伊借錢，伊也覺得奇怪」等語（見本院八十九年六月二十日訊問筆
      錄），顯與被害人丙○○及證人甲○○所供均有不符，自難以上開被害人丙○○有瑕疵片面指述，遽將被告二人入罪，至證人甲○○為被害人丙○○阿姨，
      其所供情節與本院調查結果有所出入，業如前述，是否附和之詞，非無疑義，
      且查無其他憑據可資佐證，亦不足採信。
（二）據被害人丙○○所稱其借貸目的：係為清償積欠渣打銀行信用卡欠款，並繳交
      母親開刀醫藥費保證金五千元云云，惟經向英商渣打銀行股份有限公司台北分
      公司調閱被害人帳單明細資料，丙○○迄八十八年四月廿三日止，固積欠七萬
      零四百十八元，包括利息部分有一千二百三十元，有該月份信用卡月結單可稽
      ，惟目前一般信用卡之欠款本可循環計息，利息至多不超過年息百分之二十，
      有金融機構存放款利率表在卷可佐，被害人捨銀行信用卡較低循環利息，而向
      地下錢莊借貸高達月息六十分之高利，清償較低之信用卡欠款，實有違常情，
      況且依上開帳單所載清償明細資料，八十八年四月至九月份間，被害人每月清
      償金額不過四千至八千元不等，合計清償金額不過二萬七千餘元，另加計開刀
      費保證金五千元，所需費用遠較其借貸金額為低，是被害人丙○○是否果係因
      急迫、輕率、無經驗之情形而借貸，亦非無疑。
（三）復查，被告乙○○、丁○○固不否認至內湖丙○○外婆家住處外向丙○○索債
      ，證人即當時亦在現場之阮馨瑩於本院審理時證稱：「當時伊與丙○○回家碰
      到被告等人，乙○○即質疑丙○○為何欠錢不還，如果不還就要斷手斷腳，並
      欲將丙○○帶走，伊即稱有事在此解決即可，並要求給丙○○時間償債，乙○○旋即應允並稱如果再拿不到錢，仍要在此等丙○○」等語（見本院八十九年
      三月十四日訊問筆錄），則除被害人指訴外，並無被告二人談及要求丙○○償
      還十二萬元情事之證據，公訴意旨就被告二人強索與本金顯不相當之本息十二
      萬元部分，亦屬不能證明，至於被告二人於索債時是否涉嫌恐嚇犯行部分，未
      據公訴人起訴，應由檢察官另行偵查處理。
（四）再查，依被告乙○○於警訊時筆錄之記載，警員係質以：「你借貸金錢給丙○○利息如何計算？」被告答稱：「我借錢給丙○○雙方言明每月付款一萬六千
      元給我，直到八萬還完之後再酌給我補貼利息」等語（見偵查卷第四頁），是
      公訴人指被告乙○○自承借錢與丙○○月息為一萬六千元云云，顯將每月攤還
      之本金數誤為每月應付之利息數，核與警訊筆錄記載有間，容有未洽，委無足
      憑。又被告二人有無正當職業，是否不務正業、交往複雜，在外遊蕩，與是否
      涉犯常業重利犯行無干，公訴人執此理由推斷被告二人涉有重利犯行，與被告
      是否涉犯常業重利之事實不相符合，尚嫌臆測，均不足作為認定被告犯罪之證
      據。
（五）末按刑法第三百四十五條常業重利罪係以乘人急迫而貸以金錢，收取與原本顯
      不相當之重利，並恃此高利放貸為生，為其構成要件，遍查卷內並無任何證據
      證明被告丁○○有何參與上開構成要件之行為，或被告丁○○與乙○○間有何
      常業重利之犯意聯絡，起訴事實內，亦未敘及該被告參與放款業務情事，只以
      共同參與催討欠款，因認其犯常業重利罪，尚屬無據。是被告丁○○否認有常
      業重利犯行，自屬可採。
  綜上，既無其他積極證據證明被告乙○○、丁○○二人向被害人丙○○收取與原本
  顯不相當之重利，自難僅憑被害人片面且有瑕疵之指述，遽認被告二人有何常業重
  利犯行。此外，復查無其他積極證據足認被告犯有常業重利之罪，揆諸首揭說明，
  應依法諭知無罪之判決。
據上論斷，應依刑事訴訟法第三百零一條第一項，判決如主文。
本案經檢察官王巧玲到庭執行職務
中      華      民      國    八十九    年      七      月    二十五    日
                                      臺灣臺北地方法院刑事第八庭
                                          法  官  胡  宏  文
右正本證明與原本無異。
如不服本判決，應於判決送達後十日內，向本院提出上訴狀。
                                          書記官  魏  大  年
中    華    民    國      八十九      年        七      月    二十九    日


司法院資訊處製作；財團法人民間司法改革基金會備份。
